臺灣桃園地方法院民事裁定
111年度消債清字第13號
聲  請  人  
即  債務人  郭益燦（原姓名郭宇澤、郭偉龍）

代  理  人  葉智幄律師（法扶律師）
上列當事人因消費者債務清理事件聲請清算，本院裁定如下：
    主  文
聲請駁回。
聲請費用由聲請人負擔。
    理  由
一、按債務人不能清償債務或有不能清償之虞者，得依本條例所
    定更生或清算程序，清理其債務，消費者債務清理條例（下
    稱消債條例）第3條定有明文。消費者與他人間債之關係之
    發生，係依契約自由原則及相互間之信賴為基礎，此為社會
    經濟活動得以維繫及發展之重要支柱，債務人經濟窘迫，固
    不應任其自生自滅，債權人一方之利益亦不能摒棄不顧。而
    判斷是否不能清償債務或有不能清償之虞，宜綜衡債務人全
    部收支、信用及財產狀況，評估其客觀資產是否大於負債，
    是否因負擔債務而不能維持最基本之生活條件，以及債權人
    如利用一般程序追償，是否會使其陷於無法重建經濟生活之
    困境等。如債務人可於相當之期間內以己力清償債務，應無
    不能清償債務或有不能清償債務之虞之情形，尚無藉助消債
    條例所定更生或清算程序清理債務之必要。
二、聲請意旨略以：聲請人即債務人因積欠債務無法清償，前經
    由消費者債務清理之協商程序與最大債權銀行玉山商業銀行
    股份有限公司（下稱玉山銀行）協商成立，惟因不可歸責於
    己之事由致毀諾。嗣聲請人於110年9月29日向法院聲請前置
    調解，並於110年11月25日經本院司法事務官開立調解不成
    立證明書，爰於20日內聲請裁定准予清算等語。
三、經查：
  ㈠本條例所稱消費者，指5年內未從事營業活動或從事小規模營
    業活動之自然人；前項小規模營業指營業額平均每月20萬元
    以下者，消債條例第2條第1、2項定有明文。依聲請人陳報
    狀所載及國稅局綜合所得稅各類所得資料清單、財團法人金
    融聯合徵信中心債權人清冊、勞工保險被保險人投保資料所
    示（調解卷第13頁反面、18、19、65、72頁），堪信聲請人
    於聲請清算前無從事營業活動。
  ㈡關於前置協商之要件：
　　⒈聲請人因對金融機構負欠債務，曾與玉山銀行成立達成協
      商，約定清償方案為自107年7月為繳款首期，並分180期
      、週年利率4％、每月清償4,164元，前開清償方案並經臺
      灣臺北地方法院以107年度消債核字第4994號裁定予以認
      可，嗣聲請人於109年9月6日毀諾等情，有本院消債事件
      查詢作業、玉山銀行陳報狀及所附前置協商繳款明細紀錄
      等件附卷可稽（調解卷第77頁；清算卷第52、60頁）。是
      以，本院自應審究聲請人向本院聲請清算，是否有符合消
      債條例第151條第7項但書所定因不可歸責於己之事由，致
      履行有困難之情形。
　　⒉聲請人陳稱其於108年11月30日因酒駕發生重大車禍，經判
      處有期徒刑3月並易服勞役3月而無收入，不得已毀諾等語
      ，並提出診斷證明書、臺灣桃園地方檢察署函文為證（調
      解卷第9至12頁）。觀之前揭資料，可知聲請人確於108年
      11月30因頭部外傷、顱骨骨折併氣惱、下頷骨骨折、右側
      橈骨骨折等傷害急診入院，同年12月13日出院，醫師囑言
      建議患肢12週內不宜劇烈運動或工作等情，而其發生車禍
      出院後之12週之休養期間，與聲請人109年1、2月開始未
      還款之日期相近，則於該休養期間聲請人雖有意協商還款
      ，惟現實上不能工作而無收入，堪信聲請人未繼續履行協
      商內容，係因不可歸責於己之原因所致。聲請人已依消費
      者債務清理條例第151條之規定協商成立，因不可歸責於
      己之事由，致履行有困難，依同條例第151條第7項但書之
      規定，自仍得聲請清算。
  ㈢關於聲請人之債務總額：聲請人雖陳報其無擔保或無優先權
    債務總額為548,573元（調解卷第6頁），然依債權人之陳報
　　，台新國際商業銀行股份有限公司債權額為119,499元（調
    解卷第92頁）；臺灣新光商業銀行股份有限公司債權額為51
    ,919元（調解卷第93頁）、中國信託商業銀行股份有限公司
    債權額為52,410元（調解卷第96頁）、玉山商業銀行股份有
    限公司債權額為286,412元、61,450元（清算卷第54頁），
    上開金額合計為571,690元，故本院認應以該金額為其債務
    總額。
　㈣關於聲請人之財產及收入：
    ⒈聲請人名下僅有少許存款，別無其他財產，有財產及收入
      狀況說明書、全國財產稅總歸戶財產查詢清單、帳戶明細
      、切結書在卷為憑（調解卷第13、20至53頁；清算卷第11
      4頁）。
    ⒉聲請清算前兩年（即108年10月至110年9月）之收入，聲請
      人陳稱其於108年10月至12月、110年5月至9月任職浩辰冷
      凍水產商行，每月薪資24,674元，又109年1月7日領有臺
      灣人壽股份有限公司保險理賠金37,400元、109年1月10日
      桃園市政府急難救助金2萬元，另於109年5月至110年9月
      期間兼職外送員領有薪資101,005元，前開期間所得合計3
      53,076元等語（清算卷第64至66頁），有108、109年度綜
      合所得稅各類所得資料清單、帳戶明細、員工薪資表、勞
      工保險被保險人投保資料表在卷可稽（調解卷第18、19、
      21至55頁；更生卷第70至76、82、86至104頁）），雖尚
      為可採。惟依桃園市政府社會局函附個人福利資源歸戶查
      詢所示（清算卷第28頁），聲請人110年度每月領取低收
      家庭生活補助金6,358元及110年6月領取急難紓困專案25,
      000元，則聲請人聲請清算前2年之收入合計應為435,298
      元【計算式：353,076元＋（6,358元×9個月）＋25,000元】
      。
    ⒊聲請人陳稱聲請清算後迄今均任職於浩辰冷凍水產商行，
      每月薪資約24,674元，雖原先有兼職外送員，惟因母親罹
      患心血管疾病，且自110年6月時起常因此進出醫院，故自
      110年9月起即無從事外送員工作等語（清算卷第204頁）
      ，並提出近110年12月至111年2月薪資明細、聲請人母親
      病例資料影本等件在卷可參（清算卷第106至110、208至2
      58頁）。然聲請人於110年10月7日具狀陳報，願延長外送
      兼職時間盡力增加收入（調解卷第83頁），復於111年5月
      30日陳報自110年9月即未再從事外送（清算卷第204頁）
      ，說詞有前後不一之情形。另聲請人每月領取低收家庭生
      活補助費6,358元，有桃園市社會局函文在卷可稽（清算
      卷第26至28頁）。故本院先暫以每月24,674元為其薪資，
      則聲請人聲請清算後之每月可處分所得暫應以31,032元（
      計算式：24,674元＋6,358元）列計。
　㈤關於聲請人之必要支出：
　　⒈按債務人必要生活費用，以最近一年衛生福利部或直轄市
      政府所公告當地區每人每月最低生活費1.2倍定之；受扶
      養者之必要生活費用，準用第一項規定計算基準數額，並
      依債務人依法應負擔扶養義務之比例認定之；前二項情形
      ，債務人釋明更生期間無須負擔必要生活費用一部或全部
      者，於該範圍內，不受最低數額限制；債務人證明確有必
      要支出者，不受最高數額及應負擔比例之限制，消債條例
      第64條之2定有明文。次按，債務人聲請更生或清算時所
      提財產及收入狀況說明書，其表明每月必要支出之數額，
      與本條例第64條之2第1項、第2項規定之認定標準相符者
      ，毋庸記載原因、種類及提出證明文件，消債條例施行細
      則第21條之1第3項亦有明文。
　　⒉聲請人雖主張其每月必要支出為18,646元（詳細支出項目
      及金額如清算卷第205頁所示）。惟聲請人僅提出房屋租
      賃契約書、水費查詢表、電費單影本等件為憑（調解卷第
      56至60頁；清算卷第260至270頁），就交通費及伙食費部
      分並未提供相關單據，舉證顯有不足之處。本院審酌111
      年度桃園市每人每月最低生活費之1.2倍即18,337元，此
      應為聲請人於債務清理過程中保有人性尊嚴之最低基本生
      活支出，認聲請人每月個人必要生活費用應以18,337元列
      計為當。
　　⒊聲請人另主張扶養1名未成年子女（99年3月出生）支出18,
      337元，提出戶籍謄本、全國財產稅總歸戶財產查詢清單
      、108、109年綜合所得稅各類所得資料清單為證（調解卷
      第15、88至90頁），本院衡諸其子女年齡應尚在學而生活
      較為單純，且多依附父母生活，爰依上開111年度桃園市
      每人每月最低生活費1.2倍之7成為標準計算子女扶養費，
      及其子女每月領取低收兒童生活補助2,802元，有桃園市
      政府社會局函文在卷可稽（清算卷第32頁），故未成年子
      女撫養費應以10,034元【計算式：18,337元×70％＝12,836
      元）－補助2,802元】計算為適當。又聲請人陳報其與前配
      偶因確認另一未成年子女之親子關係不存在訴訟，導致雙
      方為此鬧得並不愉快，且前配偶目前已再婚另有家庭，行
      方不明，故撫養費皆由聲請人自行負擔等語（清算卷第20
      5頁），惟聲請人之前配偶仍有共同分擔未成年子女扶養
      費用之義務，聲請人依法仍得請求前配偶分擔扶養費，是
      應認聲請人所負擔子女扶養費以5,017元（計算式：10,03
      4元÷2人）為合理，逾此部分應予剔除。
　　⒋又聲請人主張扶養母親支出18,337元，因母親已高齡84歲
      （26年6月出生）且罹患心血管疾病，故每月常有支出醫
      料費用之必要云云，固據提出戶籍謄本、全國財產稅總歸
      戶財產查詢清單、綜合所得稅各類所得資料清單、母親病
      例資料影本等件為憑（調解卷第15、85至87頁；清算卷20
      8至258頁）。惟依病歷資料所示，聲請人母親於110年6月
      及7月有就診紀錄後，直至111年5月才又有就診紀錄，難
      認其每月有固定支出醫療費用之必要，再審酌受扶養人生
      活應較為單純，其支出應較扶養人為低，爰依111年桃園
      市每人每月最低生活費1.2倍之7成為標準計算，其扶養費
      應以12,836元（計算式：18,337元×70％＝12,836元）為限
      。又聲請人陳報其母親每月領取老人津貼7,759元（清算
      卷第206頁），並有桃園市政府社會局函文在卷可參（清
      算卷第30頁），是應認聲請人所負擔母親扶養費以5,077
      元（計算式：12,836元－7,759元）為合理，逾此部分應予
      剔除。
　　⒌從而，聲請人每月必要支出應為28,431元（個人必要支出1
      8,337元＋子女扶養費5,017元＋母親扶養費5,077元）
　㈥小結：
    聲請人以上開收入扣除必要支出後，其每月應有餘額2,601
    元（計算式為：31,032元－28,431元）可供清償債務，如聲
    請人依其於調解程序中所述繼續兼職（調解卷第83頁），其
    每月餘額應可更高，再審酌聲請人現年約38歲（72年11月生
    ），距勞工強制退休年齡（65歲）尚有27年，其尚有相當之
    工作能力，且其債務總額僅571,690元，尚難認以聲請人目
    前之收支狀況無法清償其所欠之債務總額。　　
四、綜上所述，聲請人既具有相當收入，其每月收入既足以維持
    基本生活、負擔扶養義務及有相當餘額可供清償債務，再衡
    酌其所積欠之債務數額等情，自難謂其有不能清償債務或不
    能清償之虞之情事存在，核與消債條例第3條所定「不能清
    償或有不能清償之虞」之法定要件不合，其聲請清算為無理
    由，應予駁回，爰裁定如主文。
中　　華　　民　　國　　111 　年　　6 　　月　　30　　日
                  民事第三庭    法　官　吳佩玲
上列正本證明與原本無異。
如不服本裁定應於送達後10日內向本院提出抗告狀，並應繳納抗
告費新臺幣1,000 元。             
中　　華　　民　　國　　111 　年　　6 　　月　　30　　日
                              書記官　龍明珠